【裁判字號】    92,上訴,903
【裁判日期】    920730
【裁判案由】    偽造文書等
【裁判全文】
臺灣高等法院臺中分院刑事判決                    九十二年度上訴字第九三號
    上  訴  人
    即  被  告  乙○○
    選任辯護人  張良銘律師
右上訴人因偽造文書等案件，不服臺灣彰化地方法院九十一年度訴字第三四九號中華
民國九十二年三月七日第一審判決（起訴案號：臺灣彰化地方法院檢察署九十年度偵
字第七九一一號），提起上訴，本院判決如左：
      主  文
原判決撤銷。
乙○○意圖為自己不法之所有，而侵占對於業務上所持有之物，處有期徒刑陸月，如
易科罰金，以參佰元折算壹日。
      事  實
一、乙○○係彰化縣員林鎮○○路○段四三九巷三二之一號一樓「致力營造有限公司
    」（以下簡稱為致力公司）之總經理，負責管理「致力公司」之財務事宜，並負
    責保管「致力公司」在中國農民銀行彰化分行所設立帳號為000000000
    00號帳戶內之存款，及提領前開帳戶存款之「致力公司」、「賴金勇」（即公
    司代表人）存戶印鑑章各一枚（前開帳戶存摺則交由致力公司會計楊素雯保管）
    ，係從事業務之人。惟乙○○在支用公司前開帳戶資金及提領現款前，仍須取得
    該公司代表人賴金勇之同意與授權。詎其為圖將其所保管前開「致力公司」帳戶
    內新台幣（下同）一百萬元之款項加以侵占後，贈與其不知情之配偶張秀珍，以
    供為張秀珍之私房錢，竟基於為自己不法所有之意圖，於民國（下同）九十年十
    一月二十六日早上八時五十九分之前，未經「致力公司」代表人賴金勇之同意及
    授權，即擅自將所保管之前開「致力公司」及「賴金勇」之印章各一枚，盜蓋在
    中國農民銀行存摺存款取款憑條之「存戶簽章」處，並填寫領款金額為一百萬元
    ，偽造上開取款憑條一紙後，隨即交由不知情之「致力公司」會計楊素雯，並駕
    車搭載楊素雯前往中國農民銀行彰化分行，囑楊素雯進入中國農民銀行彰化分行
    內，持「致力公司」前開帳戶之存摺及偽造之取款憑條一張，於同日上午八時五
    十九分向中國農民銀行彰化分行提出而為行使，自「致力公司」前揭帳戶內提領
    現金一百萬元，並將楊素雯所提領交付之前開一百萬元現款，以易持有為所有之
    意圖，加以侵占入己，而於同日下午下班後帶回其位於彰化縣秀水鄉○○路○段
    四九七號四樓臥室內藏放，並告知妻子張秀珍前開一百萬元係要充作張秀珍之私
    房錢之用，足以生損害於「致力公司」及該公司代表人賴金勇。嗣至九十年十一
    月二十七日下午一時四十分許，經警在上址因另案查察賄選而在臥房內查獲上開
    現金一百萬元。乙○○在有偵查犯罪權限之機關及公務員尚未發覺其上開犯行之
    前，即主動向警方申告其犯罪事實，並進而接受裁判。另在本院審理期間，亦與
    「致力公司」成立民事和解，返還一百萬元。
二、案經彰化縣警察局鹿港分局報請臺灣彰化地方法院檢察署檢察官偵查起訴。
      理  由
一、訊據本案上訴人即被告乙○○（以下簡稱為被告）對於伊確為「致力公司」之總
    經理，負責管理「致力公司」之財務事宜，並負責保管「致力公司」在中國農民
    銀行彰化分行所設立前開帳號帳戶內之存款，與負責保管提領前開帳戶存款之「
    致力公司」、「賴金勇」存戶印鑑章各一枚等事實，以及伊確有於前開時間，未
    事先告知「致力公司」之代表人賴金勇，即以所保管之「致力公司」及「賴金勇
    」之印章各一枚，蓋用在中國農民銀行存摺存款取款憑條之存戶簽章處，填寫領
    款金額為一百萬元，交給不知情之公司會計楊素雯，隨即駕車搭載楊素雯前往中
    國農民銀行彰化分行，囑由楊素雯提領現款一百萬元，後即在當日下班之後將前
    開現金帶回伊之住處四樓臥室內，並告知不知情之妻子張秀珍，上開款項係贈其
    作私房錢之用等事實，雖然坦白承認，但仍否認有何犯罪情事，並辯稱：伊身為
    公司總經理，經管公司財物並保管公司存摺及印鑑章，則使用印鑑章填寫提款條
    本在公司授權範圍，縱有失當，亦僅生民事逾越代理權之問題，應不生偽造文書
    罪責，另金錢係替代物，伊提領之款項在交付公司之前，仍非「致力公司」所有
    ，並非伊所持有公司之物，予以挪用，亦不成立侵占罪等語。
二、然查：
（一）本案被告自承其為「致力公司」之總經理，負責管理「致力公司」之財務事宜
      ，並負責保管「致力公司」在中國農民銀行彰化分行所設立前開帳號帳戶內之
      存款，與負責保管提領前開帳戶存款之「致力公司」、「賴金勇」存戶印鑑章
      各一枚等情，亦據被害人「致力公司」代表人賴金勇於原審法院訊問時指述甚
      詳，核與「致力公司」之會計楊素雯證述之情節相符，上情應堪認定。又就被
      告確有於前開時間，未事先告知「致力公司」之代表人賴金勇，即以所保管之
      「致力公司」及「賴金勇」之印章各一枚，蓋用在中國農民銀行存摺存款取款
      憑條之存戶簽章處，填寫領款金額為一百萬元，交給不知情之公司會計楊素雯
      ，隨即駕車搭載楊素雯前往中國農民銀行彰化分行，囑由楊素雯提領現款一百
      萬元，後即在當日下班之後將前開現金帶回伊之住處四樓臥室內，並告知不知
      情之妻子張秀珍，上開款項係贈其作私房錢之用等事實，除據被告坦白承認之
      外，亦據「致力公司」之代表人賴金勇、「致力公司」之會計楊素雯、及被告
      之配偶張秀珍指證明確，且有「致力公司」在中國農民銀行活期存款存摺影本
      、中國農民銀行客戶交易明細表、取款憑條影本各一件在卷可稽，並有被害人
      「致力公司」所有遭被告侵占之一百萬元現款扣案可佐，上開事實亦堪認定。
（二）被告雖仍以前開情詞否認犯罪，惟「致力公司」之代表人賴金勇於警訊時，除
      指稱被告蓋章領款須知會公司之外，復於偵訊中指述：「我事先並不知情，我
      沒有同意」、他領錢時我事先不知道，知道的話我也不會同意」（偵卷五一頁
      ）、「（平常公司財務支出決定），董事長就是我（負責）」（偵卷六三頁）
      等語。依據賴金勇之上開指證，被告雖有負責保管「致力公司」、「賴金勇」
之印鑑章，但僅能在賴金勇作出財務支出之決定後，依據個別之授權在取款憑
      條上面用印，要無疑義。否則公司之存摺與「致力公司」、「賴金勇」之印鑑
      章何需分別交由公司會計楊素雯、與被告分別保管。賴金勇嗣於原審及本院訊
      問時，改稱：有領款之概括授權，領款之前不需獲得授權，且所領取現金亦可
      供作私人用途云云，非僅與其先前指述不符，更與情理有違，難以採信。被告
      執此為辯，亦非可採。本案被告為上開領款行為，既未事先獲得授權，則其在
      擅自將所保管之前開「致力公司」及「賴金勇」之印章各一枚，盜蓋在中國農
      民銀行存摺存款取款憑條之「存戶簽章」處，並填寫領款金額為一百萬元，偽
      造上開取款憑條一紙後，隨即交由不知情之「致力公司」會計楊素雯持以領款
      ，自使行使偽造私文書之行為，此部分所為，並足生損害於「致力公司」及該
      公司代表人賴金勇。而「致力公司」會計楊素雯在領得上開一百萬現款之後，
      上開一百萬元現金係「致力公司」所有之物，亦無可疑。被告竟將楊素雯提領
      之後所交付之上開一百萬元現款，於當日下班之後攜回家中，並告知其配偶張
      秀珍，謂前開一百萬元係要給張秀珍作私房錢，顯見被告就其因業務所持有之
      上開一百萬元現金，有易持有為所有，而加以侵占入己之犯意與行為。被告辯
      稱無上開犯行，尚難採信。本件事證明確，被告犯行洵堪認定。
三、核被告所為，係犯刑法第二百十六條、第二百十條之行使偽造私文書罪、同法第
    三百三十六條第二項之業務侵占罪。其利用不知情之致力公司會計將所偽造之取
    款憑條，向中國農民銀行彰化分行提出行使，以領取所保管之致力公司帳戶內之
    存款一百萬元，係屬間接正犯。被告盜用印章之行為，為偽造私文書之階段行為
    ，而偽造後進而行使，偽造私文書之低度行為應為行使偽造私文書之高度行為所
    吸收，均不另論罪。又被告所犯上開行使偽造私文書罪及業務侵占罪二罪之間，
    有手段、目的之牽連關係，為牽連犯，應依刑法第五十五條之規定，從一較重之
    業務侵占罪處斷。又本案警方係因他人檢舉預備賄選，而於九十年十一月二十七
    日下午一時四十分許，到上址搜索並在臥房內查獲上開現金一百萬元，當時警方
    並不知被告之本案犯行，被告係在警方尚未發覺其上開犯行之前，即主動向警方
    申告其犯罪事實，上情業據證人即制作被告警訊筆錄警員丙○○於本院訊問時政
    述屬實。被告既在有偵查犯罪權限之機關及公務員尚未發覺其上開犯行之前，即
    主動向警方申告其犯罪事實，並進而接受裁判，要與刑法自首之規定相當，應依
    刑法第六十二條前段之規定減輕其刑。扣案之現金一百萬元，係被害人「致力公
    司」所有之物，被告並不能因其犯罪而取得上開一百萬元之所有權，無從宣告沒
    收。再被告為警查獲時，雖另在其前開住處二樓扣得立法委員陳杰競選文宣一百
    零六張，惟被告否認前開文宣為其所有，並供稱與本案無關，復查無其他積極證
    據足認係被告所有、供犯本罪所用或預備之物，尚乏沒收依據。又被告所偽造並
    持以行使之中國農民銀行存摺存款取款憑條正本一張（未扣案），已由被告行使
    交付與中國農民銀行彰化分行收存，並非屬被告所有之物，核與沒收之要件不符
    ，亦不予宣告沒收。至前開存摺存款取款憑條正本「存戶簽章」處之「致力公司
    」、「賴金勇」印文各一枚，均係被告盜用真印章所蓋用之印文，並非偽造印章
    之印文，亦不在刑法第二百十九條所定必須沒收之列（最高法院四十八年度台上
    字第一一三號及四十八年度台上字第一五三三號判例意旨參照），爰亦不予宣告
    沒收，附此敘明。
四、原審判決就被告前開所犯予以論罪科刑，固非無見，惟本案被告既有自首之情形
    ，原審判決未依法減輕其刑，於法尚有未合。是本案被告上訴否認犯罪，其上訴
    雖無理由，但原審判決既有上開可議之處，即屬無可維持，自應由本院將原審判
    決予以撤銷改判。爰審酌被告之素行（前有公共危險被判處拘役之犯罪紀錄）、
    犯罪動機、所侵占之金額為一百萬元但已與「致力公司」成立民事和解並返還一
    百萬元（和解書見本院卷宗第五三頁）、「致力公司」之代表人賴金勇亦表示不
    願訴究被告刑責等一且切犯情狀，量處如主文所示之刑，並諭知易科罰金之折算
    標準。
五、據上論斷，應依刑事訴訟法第三百六十九條第一項前段、第三百六十四條、第二
    百九十九條第一項前段、刑法第三百三十六條第二項、第二百十六條、第二百十
    條、第五十五條、第六十二條前段、第四十一條第一項、罰金罰鍰提高標準條例
    第一條前段、第二條第一項，判決如主文。
本案經檢察官甲○○到庭執行職務。
中      華      民      國      九十二      年    七    月    三十      日
                                  臺灣高等法院臺中分院刑事第三庭
                                        審判長法  官  陳  朱  貴
                                              法  官  劉  連  星
                                              法  官  廖  柏  基
右正本證明與原本無異。
如不服本判決應於收受送達後十日內向本院提出上訴書狀，其未敘述上訴之理由者並
得於提起上訴後十日內向本院補提理由書（均須按他造當事人之人數附繕本）。
                                              書記官  詹  錫  朋
中      華      民      國      九十二   年       七      月    三十一  日
附錄論罪科刑法條：
刑法第二百十條：
偽造、變造私文書，足以生損害於公眾或他人者，處五年以下有期徒刑。
刑法第二百十六條：
行使第二百十條至第二百十五條之文書者，依偽造、變造文書或登載不實事項或使登
載不實事項之規定處斷。
刑法第三百三十六條第二項：
對於業務上所持有之物，犯前條第一項之罪者，處六月以上五年以下有期徒刑，得併
科三千元以下罰金。
                                                                        Ｉ


司法院資訊處製作；財團法人民間司法改革基金會備份。
